【裁判字號】    95,交聲,682
【裁判日期】    950911
【裁判案由】    違反道路交通管理處罰條例聲明異議
【裁判全文】
臺灣臺北地方法院交通事件裁定         95年度交聲字第682號
    移送機關    臺北市交通事件裁決所
    異  議  人
    即受處分人  甲○○
上列受處分人因違反道路交通管理處罰條例案件，對於臺北市交
通事件裁所中華民國95年7月17日所為之處分（原處分：北市裁
二字第22-ABL603293號），聲明異議，本院裁定如下：
    主  文
原處分撤銷。
甲○○不罰。
    理  由
一、本件異議意旨略以：「異議人即受處分人甲○○（下稱「異
    議人」）駕駛車號6D-2891號自用小客車，於民國95年4月13
    日22時20分許，沿北市○○路由西向東行駛於第1車道，至
    三民路口左轉北向行駛時，其右後車身與沿北市○○路由東
    向西行駛第3車道直行，由乙○○所駕駛YQ-1613自用小客車
    發生撞擊肇事，嗣經臺北市政府警察局松山分局交通分隊員
    警以異議人違反道路交通管理處罰條例第48條第1項第6款：
    「轉彎車不讓直行車先行」，予以掣單舉發，並經臺北市交
    通裁決所於同年7月17日依道路交通管理處罰條例第48條第1
    項第6款及第63條第1項，裁處異議人罰鍰新台幣（下同）90
    0元，並記違規點數1點。惟按異議人駕駛之車輛顯已完成轉
    彎，是在往三民路北向行駛後，始遭乙○○所駕駛之車輛自
    右後方撞擊，而到場員警繪製道路交通現場事故圖，誤將肇
    事後異議人與乙○○所駕駛車輛位置之標示錯誤，已經異議
    人多次異議後業予更正，詎臺北市政府警察局松山分局仍係
    依更正前之道路交通現場事故圖予以舉發異議人違規，嚴重
    損害市民權益。是原舉發既有誤判，裁決機關未予詳查逕予
    罰鍰處分，即有未洽，爰請撤銷原處分等語。
二、按94年2月5日公布施行之行政罰法，係行政罰之基本法。道
    路主管機關依據道路交通管理處罰條例規定，對於人民因違
    反該條例所為之罰鍰，既屬行政罰之一種，自有行政罰法規
    定之適用。準此，依行政罰法第4條規定：「違反行政法上
    義務之處罰，以行為時之法律或條例有明文規定者為限」所
    揭櫫之「罪刑法定原則」，於依據道路交通管理處罰條例所
    規定之行政罰，即有其適用。次按，道路交通管理處罰條例
    係於94年12月28日修正公布，95年7月1日起施行，其中關於
    汽車駕駛人轉彎之第48條第1項第6款部分，修正前原條文本
    為：「轉彎車不讓直行車先行，或直行車尚未進入交岔路口
    ，而轉彎車已達至中心處開始轉彎，直行車不讓轉彎車先行
    」等文字，嗣經修正為：「轉彎車不讓直行車先行」，而將
    後半段有關「或直行車尚未……直行車不讓轉彎車先行」等
    文字（即「直行車應讓轉彎車先行」之例外規定）均予刪除
    。是證修正前之道路交通管理處罰條例，固與修正後同，均
    明定轉彎車應讓直行車先行，但修正前之道路交通管理處罰
    條例另有「直行車尚未進入交岔路口，而轉彎車已達至中心
    處開始轉彎」，直行車即應禮讓轉彎車之例外規定，新法則
    無。按本件異議人受處罰之行為，其發生時間係在95年4 月
    13日，行政機關為裁決時則係在95年7月17日，從而異議人
    於本件行駛中進行左轉行為時，若有前揭符合「直行車應禮
    讓轉彎車」例外規定之情形，揆諸前揭行政罰法第4條之規
    定，本即為法所不罰之行為，而不應處罰，合先敘明。
三、經查，本件肇事現場所測繪之「道路交通事故現場圖」確有
    更正，此參諸卷附由到場處理車禍之台北市政府警察局交通
    大隊松山分隊員警丙○○簽章核認之「原始錯誤圖」、「更
    正後正確圖」各1紙即明。而依該證人（即處理車禍現場之
    警員）丙○○在本院證稱：「我到現場，二台車都已移至路
    邊，地上已經定好位，因為我到現場時，派出所的人員已經
    在現場，我不知道地上的定位是派出所人員畫的還是當事人
    畫的。庭呈照片是車子已經停好位置的照片，不是車禍當時
    的照片。二造車損的位置是依據當事人的陳述，記載在補充
    資料表，我們也有去看車損情形是否如當事人所述。本來在
    現場有經過二造確認車子的位置，但是後來受處分人來我們
    分隊說二部車的代碼不對，所以要求更正。我請她去交通大
    隊四組更正，後來我們又用電話跟雙方當事人確認後才作更
    正……我所畫的位置是他們定位的位置」等語。綜上足證，
    本件之「道路交通事故現場圖」所繪製之雙方車輛停放位置
    ，係車輛移至路邊前經由雙方定位後所畫之位置，從而，亦
    即係車禍後雙方車輛所停放之位置，應無疑義。次查，本件
    之「道路交通事故現場圖」雖有「原始錯誤圖」、「更正後
    正確圖」各1紙，且其中「A車」「B車」之位置標示相反，
    然依證人丙○○之上開證述，所謂「更正後正確圖」，即係
    舉發機關於事後，依觀察車損之情形與雙方當事人之確認所
    更正之結果，是該「更正後正確圖」始足以作為本件肇事責
    任判斷之依據，先前所測繪之「原始錯誤圖」與事實有所未
    符。而參酌該「更正後正確圖」所繪之雙方車輛停放位置，
    確係以異議人之車（即「A車」）在右，乙○○之「B車」在
    左，換言之，異議人之車身相較於乙○○之車身，更靠近北
    向車道；而參酌本件雙方當事人所陳述之車損情形，異議人
    所駕駛之車號6D-2891號自用小客車，確係右後車身、右後
    車輪處遭受他造乙○○所駕駛之YQ-161號自用小客車右前車
    頭撞擊，有車身受損照片9幀附卷可稽，以上均與與異議人
    所辯：伊所駕駛之車輛係經乙○○之右車頭自右後方撞擊其
    右後輪處致發生肇事所造成之結果相符，是異議人上開所辯
    洵非無據。而對造乙○○因出國深造經本院傳喚請假致未到
    庭，然稽諸其警訊中所供述之車禍發生情節，與異議人之指
    訴並無何出入，且依雙方嗣後在台北市松山區調解委員會所
    達成之調解結論以觀，亦確係由乙○○同意賠償異議人之車
    禍損失1萬千元，有該調解筆錄影本在卷可憑。衡諸情理，
    若當時係異議人顯因違規左轉始肇事，則對造乙○○當時係
    直行車，理應據理力爭，何有甘願賠償異議人之可能？是異
    議人陳稱當時雖有左轉，然車身已過中心線，是對造煞車不
    及始發生車禍，對造乙○○亦係因自認本件肇事確應由其負
    責，始賠償異議人等語，益臻可信。
四、末查，本件裁決機關所為之裁決，無非係以舉發機關所提供
    之「原始錯誤圖」為依據，此參諸本件進行肇事原因初步分
    析之員警丁○○到庭證稱：「（問：本件就肇事原因的研判
    如何判斷是轉彎車沒有讓直行車先行？）我判斷時是用舊的
    現場圖，因為案件進來後，我們隔天即判斷」等語即明。是
    本件舉發機關原先所測繪之道路交通事故現場圖（即肇事後
    異議人所駕駛6D-2891與乙○○所駕駛YQ-1613車輛停放位置
    標示相反之「原始錯誤圖」）既經證明有誤，其裁決之論據
    即失所附麗，從而本件裁決機關論斷異議人有違反道路交通
    管理處罰條例第48條第1項第6款之行為，予以掣單舉發，即
    顯與事實未符。異議人當時雖有左轉行為，然既已逾中心線
    ，始遭直行車撞擊，依當時適用之道路交通管理處罰條例第
    48條第1項第6款但書，應為法所不罰之行為（且本件純係事
    實之認定問題，與新舊法之適用無關）。裁決機關未及詳查
    ，遽以異議人轉彎車未讓直行車先行為由予以處罰，即有未
    當。異議人之聲明異議為有理由，爰撤銷原處分，並為不罰
    之諭知。
據上論斷，應依道路交通案件處理辦法第20條，裁定如主文。
中    華    民    國    95    年    9     月    11    日
            台灣台北地方法院交通法庭法  官 楊台清
上正本證明與原本無異。
如不服本裁定，應於裁定送達後5日內向本院提出抗告狀。
                                    書記官 陳麗津
中    華    民    國    95    年    9     月    12    日


司法院資訊處製作；財團法人民間司法改革基金會備份。
